臺灣臺北地方法院民事判決　　　　　　 100年度訴字第2394號
原　　　告　江長壽
訴訟代理人　江玉華
被　　　告　日盛國際商業銀行股份有限公司
法定代理人　黃錦瑭
訴訟代理人　戴綺君
上列當事人間請求損害賠償等事件，本院於民國100年10月4日言
詞辯論終結，判決如下：
    主  文
被告應給付原告新臺幣萬元，及自民國一百年六月二十一日起
至清償日止，按週年利率百分之五計算之利息。
原告其餘之訴駁回。
訴訟費用由被告負擔百分之一，餘由原告負擔。
本判決原告勝訴部分，得假執行。
    事實及理由
一、按訴狀送達後，原告不得變更或追加他訴，但擴張或減縮應
    受判決事項之聲明者，不在此限，民事訴訟法第255條第1項
    第3款定有明文。查，原告起訴時原請求：(一)被告應在各大
    報登報道歉；(二)被告應賠償原告新臺幣（下同）50萬元；(三)
    願供擔保請准宣告假執行（見本院卷第5頁）。嗣於本院民
    國100年7月25日準備程序期日中擴張前揭第二項聲明數額至
    100萬元後，又於100年9月8日以言詞再擴張為200萬元。末
    於本院100年10月4日言詞辯論期日時，復將前揭第一項聲明
    特定為：被告應刊登原告100年8月1日呈報狀所附道歉啟事
    內容於蘋果日報、中國時報、聯合報全國版頭版報紙標題下
    長56公分、寬38公分3日。核其所為各項變更，無非僅係應
    受聲明事項之擴張，依首揭規定，於法自無不合，先予說明
    。
二、原告起訴主張：原告於94年間向被告辦理汽車貸款，簽約後
    均以支票如期繳付利息。然被告明已於95年9月5日收受原告
    存入用以繳交貸款之款項，卻侵占該款項，造成原告退票，
    並經臺灣票據交換所（下稱票交所）註記有退票紀錄。詎料
    ，經原告發覺而主動要求更正後，被告非但未改善，甚至又
    在98年6月5日以相同手法侵占原告匯入款項，再次使原告之
    支票於存款不足之情形下退票，毀損原告之名譽及信用甚深
    。此外，於原告發生上開兩次退票情事後，被告復先後於95
    年9月21日及98年7月間寄發催繳欠款之信函予原告；甚至在
    事後將近1年多以後之99年5月21日，當原告親自前往被告銀
    行延平分行取回支票時，其主管曾炳文又再公然侮辱原告退
    票，一再嚴重詆毀原告信用名譽。由被告連續兩次發生相同
    疏失以觀，明顯可知被告係出於故意，否則至少亦有過失。
    原告所受實際損害難以估算，爰依侵權行為之法律關係，請
    求被告就上開兩次退票事件各賠償100萬元，並應登報道歉
    ，以回復原告之名譽等語。並聲明：(一)被告應賠償原告200
    萬元及自起訴狀繕本送達翌日起按年息5%計算之利息；(二)被
    告應刊登如附件所示道歉啟事內容於蘋果日報、中國時報、
    聯合報全國版頭版報紙標題下長56公分、寬38公分3日。
三、被告則以：原告為被告之汽車貸款戶，於95年9月5日及98年
    6月5日間，分別存入7,500元、7,200元至被告之備償支票專
    戶，用以扣繳汽車貸款。但因被告作業疏失，造成入帳時間
    晚於票交所所定之當日通報退票時間，造成原告兩次產生退
    票紀錄，被告不予否認。然被告於發現上開疏失後，即立刻
    發函至票交所註銷原告之退票紀錄，並經票交所同意註銷多
    時，而退票手續費及票交所退票註銷手續費等費用亦已退還
    原告；且被告於事發後即由負責客訴之主管協調處理，絕無
    原告指稱公然指責原告退票之事等語置辯。並聲明：原告之
    訴駁回。
四、查原告主張兩造於94年9月7日簽訂貸款暨動產抵押契約；嗣
    原告於95年9月5日、98年6月5日分別簽發票面金額均為7,78
    3元、票據號碼各為0000000號及0000000號之支票，存入原
    告於被告銀行設立之備償支票專戶，以清償上開貸款，然因
    被告銀行作業問題，上開兩張支票均未順利入帳，造成帳戶
    內存款不足而遭票交所退票；又被告曾於95年9月間及98年7
    月間發函催告原告補繳上開應繳款項等事實，為兩造所不爭
    ，並有貸款暨動產抵押契約書、存款憑條、退票理由單、支
    票影本及被告寄予原告之信函兩紙等件附卷可稽（見本院卷
    第21、11-17、31、33頁），堪可信實。
五、然原告另主張上開退票事件係出於被告之故意所為、被告除
    前揭侵占情事外，尚有寄發催繳信函、分行主管公然侮辱原
    告跳票等侵害原告名譽權、信用權之侵權行為、及原告所受
    損害達200萬元等情，則為被告所否認，並以前揭情詞置辯
    。是本件之爭點即為：(一)被告有無原告指摘之各項侵權行為
    ？(二)如有，原告可得請求之賠償數額若干？原告另請求被告
    登報道歉，是否為回復其名譽之必要手段？茲分述如下：
  (一)被告因作業疏失造成原告遭註記退票，屬於過失之侵權行為
    ：
  1.按因故意或過失，不法侵害他人之權利者，負損害賠償責任
    ，民法第184條第1項前段定有明文。又所謂信用，乃指對他
    人之經濟上評價而言，為個人有關經濟方面之名譽，換言之
    ，信用權係廣義名譽權之一種，是信用權有無受侵害，即應
    視被害人在社會上之經濟評價有無遭貶損而言。次按民法上
    之侵害名譽行為，固不以廣佈於社會為必要，惟仍須足使第
    三人知悉其事，始足當之，此係因所謂名譽或信用權，本質
    上即應繫於社會評價而定之當然解釋結果（最高法院90年台
    上字第646號判例意旨參照）。
  2.經查，原告主張自己先後於95年9月5日、98年6月5日各簽發
    面額7,783元之支票1紙存入被告銀行之備償專戶，以清償貸
    款，卻因被告未將款項入帳，造成跳票等事實，履經被告明
    確自承無誤。且證人即被告負責處理作業單位最高主管高嘉
    秀更就上開支票未能順利入帳之原因，承稱：「因為原告是
    在95年9月5日將現金存入到士林的證券收付處，是我們分行
    派在外面的點，依照金管法令，這個錢不能夠直接進到客戶
    的帳戶裡面，原則上依法是不能夠收取這筆款項，如果代收
    的話，也必須要明確的跟客戶說，這筆錢要回到分行才能存
    ，因為當場不能做帳，但是我們基於客戶服務，所以同仁才
    會收。也就是因為這樣，所以在三點半到四點間處理退票的
    時間，來不及入帳，才會造成退票」、「（98年6月5日是不
    是又發生同樣的狀況？）這一次原告是在分行桃園聯行存入
    ，依法是可以存的，但是因為我們作業上的疏失，所以才會
    發生退票事件」等語綦詳（見本院卷第62頁反面至第63頁）
    ，顯見前揭兩次未能順利入帳之情事，均係因被告之作業疏
    失所致，確堪認定。惟原告另以連續發生兩次狀況，足認被
    告係故意侵占原告存入之款項云云，然衡諸一般支票存款之
    流程，客戶除會簽發支票交付櫃台人員外，亦會留存存款憑
    條之收執聯，且銀行內通常亦設有監視錄影器，事後極易查
    證究竟有無存款之事實，被告銀行豈可能願冒風險，以此等
    手段侵占原告之款項？被告事後又焉有可能自承錯誤，主動
    向票交所申請註銷原告之退票紀錄？可知原告主張被告係故
    意侵占、不將存款入帳云云，實不足採。再者，原告因被告
    上開兩次未即時入帳之作業疏失，而遭票交所於其所製作之
    95年9月5日及98年6月5日票信資料中揭露為因存款不足而退
    票，直至被告銀行延平分行先後於95年10月20日及98年7月
    8日去函申請撤銷後，票交所方於95年11月8日及98年7月16
    日分別函覆同意註記等情，業據本院依職權函詢票交所，經
    其以100年9月5日台票總字第1000003795號函覆明確（見本
    院卷第80-82頁）。依一般之客觀觀察，票交所前揭退票註
    記，可能造成原告之經濟活動，例如向其他金融機構信貸、
    與他人交易或融資之基礎遭破壞，已足使原告社會上之經濟
    評價無疑，是依前揭說明，堪認原告之信用權確因被告兩次
    未能即時入帳之作業殊失而受有損害，原告依侵權行為之法
    律關係，請求被告賠償其損害，自屬有據。
  3.然而，原告再主張被告事後兩次寄發催繳信函予原告，不實
    指稱原告尚欠貸款未繳一節，雖為被告所不否認，並有該兩
    紙信函附卷可查（見本院卷第31、33頁），然依原告所自承
    上開兩紙信函均係直接寄給原告等語，可知除原告以外，應
    無他人得任意探知上開信函內容。果爾，則依首揭說明，縱
    使該等信函內容有誤，亦不致減損第三人對原告之社會、經
    濟評價，自未侵害原告名譽權或信用權甚明。
  4.至於原告雖另稱：其於99年5月21日親自前往被告銀行延平
    分行取回支票時，竟遭該分行主管曾炳文公然侮辱稱原告退
    票等詞，構成原告名譽權之損害等情，業據證人曾炳文到場
    明確否認，證稱：其當時係聽到營業大廳內有大聲指責的聲
    音，其為分行主管，因此立即前往瞭解，原告遂向其反應自
    己沒有欠錢及催收人員口氣很差等語，原告當時火氣很大，
    所以其就請原告到大廳旁邊座位上談這件事，音量應該只有
    渠等二人聽得到，且其僅問原告為何要找催收、是否有退票
    爭議，反而是原告一直罵，其甚至還向原告道歉；後來是原
    告隨行友人過來跟原告說，這是催收的事，與其無關，原告
    才前往櫃臺辦理結清汽車貸款手續；原告要離去之際，其還
    向原告表示其會瞭解清楚，且其查明確有上開作業疏失後，
    亦旋於隔日即以電話向原告姊姊江玉華表示歉意等語在案（
    見本院卷第63頁）；經核證人所言，與原告主張之情節亦為
    ：原告進入延平分行後，向在場之人表示被告銀行處處毀損
    原告之信用，主管曾炳文遂跑出來，把原告帶到旁邊一個角
    落，向原告說他的支票退票等情間大致相符（見本院卷第41
    頁），堪認可採。再參以曾炳文係稱當時因原告火氣很大，
    故請原告前往大廳旁邊之座位上談論此事，及曾炳文為該行
    主管等情，堪認曾炳文係為維護分行內之秩序，及平息客戶
    之不滿，方才刻意引領原告前往大廳角落，以避免使雙方談
    話內容遭在場之其他人得以聽聞，是其證稱當時其談話音量
    僅有其與原告兩人聽得見等情，應非虛妄。果為如此，則即
    使曾炳文當時向原告表示之內容，使原告深感受辱，亦難指
    為有害於原告之名譽，與侵權行為之要件自仍有間；原告此
    部分請求，難認有據。
  (二)本件損害賠償之範圍：
  1.再按不法侵害他人之身體、健康、名譽、自由、信用、隱私
    、貞操，或不法侵害其他人格法益而情節重大者，被害人雖
    非財產上之損害，亦得請求賠償相當之金額，民法第195條
    第1項定有明文。又不法侵害他人之人格權，被害人受有非
    財產上損害，請求加害人賠償相當金額之慰撫金時，法院對
    於慰撫金之量定，應斟酌實際加害情形、所造成之影響、被
    害人所受精神上痛苦之程度、雙方之身分、地位、經濟狀況
    及其他各種情形，以核定相當之數額，此亦有最高法院47年
    台上字第1221號、51年台上字第223號及76年台上字第1908
    號等判例意旨可參。經查，原告為53年生，最高學歷為高中
    畢業，原於貨運公司上班，年收入約100萬元至200萬元不等
    ，名下另有田賦、土地共9筆，財產總額約150餘萬元等情，
    業據原告自述明確，並有本院依職權調取之稅務電子閘門財
    產所得調件明細表可參（見本院卷第94-102頁）；而被告則
    為國內知名金融機構，此亦為公眾所週知。並參以本件原告
    因被告作業疏失所受損害，係在於遭票交所以存款不足為由
    註記退票，惟第一次退票紀錄係於95年9月5日註記、於同年
    11月8日撤銷，第二次退票紀錄則係於98年6月5日註記、同
    年7月16日撤銷，註記期間至多僅達兩個月；上開退票紀錄
    經票交所同意註記撤銷之原因，則均明確載為係因銀行疏失
    ；且經票交所同意撤銷後，即不會對外揭露、亦不再提供查
    詢，僅會註明為「作廢」字樣等事實，業經票交所函覆明確
    （見本院卷第80頁）。並衡酌被告係因作業疏失，而非故意
    侵占原告款項，已如前述。爰斟酌兩造之身分、地位、經濟
    能力及原告實際所受損害與被告加害型態等情狀，認原告請
    求被告賠償3萬元慰撫金，應屬公允；逾此部分，顯屬過高
    ，不應准許。
  2.另按名譽被侵害者，得請求回復名譽之適當處分，此固為民
    法第195條第1項後段所明定，惟所謂適當之處分，係指該處
    分在客觀上足以回復被害人之名譽且屬「必要」者而言(最
    高法院86年度台上字第3706號判決意旨參照)。又依司法院
    大法官釋字第577號解釋意旨，憲法第11條保障人民之言論
    自由，除積極之表意自由外，亦包括消極不表意之自由，而
    個人不表意之理由多端，或有涉及道德、倫理、正義、良心
    、信仰等內心之信念與價值者，凡此攸關人民內內在精神活
    動及自主決定權，乃個人主體性維護及人格自由完整發展所
    不可或缺，亦與維護人性尊嚴關係密切（司法院大法官釋字
    第603解釋意旨參照），是於侵害名譽事件，若為回復受害
    人之名譽，有限制加害人不表意自由之必要，自應就不法侵
    害人格法益情節之輕重與強制表意之內容等，審慎斟酌而為
    適當之決定，以符合憲法第23條所定之比例原則，倘認要求
    加害人公開道歉，涉及加害人自我羞辱等損及人性尊嚴之情
    事者，即屬逾越回復名譽之必要程度，而過度限制人民之不
    表意自由(司法院大法官釋字第656號解釋意旨參照)。查，
    本件原告所受損害係遭票交所註記退票，故被告回復原告信
    用之適當行為，亦應於相同場域、以相類方式更正原先錯誤
    訊息，始屬適當；而被告於發覺自己之疏失後，已於95年10
    月20日及98年7月8日去函票交所申請撤銷上開退票紀錄，且
    已經同意，並不再提供任何查詢等情，亦據票交所回函確認
    無訛（見本院卷第80頁），堪認原告之損害已經回復。是原
    告要求於蘋果日報、中國時報、聯合報等其他媒體報章上刊
    登道歉啟事，且以全國版頭版報紙標題下長56公分、寬38公
    分之鉅大篇幅刊載達3日，要非回復原告名譽之必要手段。
    且本院亦已酌定被告應賠償原告慰撫金3萬元，當可撫平原
    告因此所受損害，益見原告另請求被告登報道歉，實無必要
    。況細繹原告請求被告刊登之道歉啟事內容，尚包含「日盛
    銀行一手賺客戶的錢，一手毀客戶的信用，深表致歉」等自
    我羞辱之語句，揆諸前揭說明，倘准許原告之請求，亦顯然
    過度侵害被告之表意自由，而不符合比例原則。是以，原告
    請求被告應於蘋果日報、中國時報及聯合報頭版，刊登如附
    件所示道歉啟事，核屬逾越回復名譽之必要程度，應屬無據
    。
六、綜上所述，原告依民法第184條第1項前段、第195條第1項前
    段之規定，請求被告給付3萬元，及自起訴狀繕本送達翌日
    即100年6月21日起至清償日止，按年息5%計算之利息，自屬
    正當，應予准許；逾此上開金額之請求，及依民法第195條
    第1項後段規定，請求被告登報道歉部分，則無理由，應予
    駁回。又本判決所命給付之金額未逾50萬元，依民事訴訟法
    第389條第1項第5款規定，應依職權宣告假執行，併此敘明
    。
七、本件事證已臻明確，兩造其餘攻擊防禦方法及所提證據，核
    與本件判決結果不生影響，爰不另一一論述，併予敘明。
八、訴訟費用負擔之依據：民事訴訟法第79條。
中    華    民    國   100    年    10    月    19    日
                  民事第三庭  審判長法  官  郭美杏
                                    法  官  魏式瑜
                                    法  官  吳若萍
以上正本係照原本作成。
如對本判決上訴，須於判決送達後20日內向本院提出上訴狀。如
委任律師提起上訴者，應一併繳納上訴審裁判費。
中    華    民    國   100    年    10    月    19    日
                                    書記官  王妤甄